【裁判字號】    98,行專訴,59
【裁判日期】    981022
【裁判案由】    發明專利舉發
【裁判全文】
智慧財產法院行政判決
                                    98年度行專訴字第59號
                                 民國98年10月1日辯論終結
原      告  台達電子工業股份有限公司
代  表  人  甲○○（董事長）
訴訟代理人  蔡清福 律師
            洪順玉 律師
被      告  經濟部
代  表  人  丁○○（部長）住同.
訴訟代理人  戊○○
參  加  人  丙○○
訴訟代理人  陳啟舜 律師
複代理人    錢師風 律師
上列當事人間發明專利舉發事件，原告不服經濟部中華民國98
年3 月20日經訴字第09806109080 號訴願決定，提起行政訴訟，
並經本院裁定命參加人獨立參加本件被告之訴訟，本院判決如下
︰
    主  文
原告之訴駁回。
訴訟費用由原告負擔。
    事實及理由
壹、程序方面：
    被告經濟部代表人於起訴時為乙○○，繼於本院審理期間變
    更為丁○○，業經聲請承受訴訟在卷可佐，經核無不合，應
    予准許。
貳、實體方面：
一、事實概要：原告前於民國94年8月24日以「具導流靜葉之扇
    框及風扇」向原處分機關經濟部智慧財產局申請發明專利，
    經該局編為第94128839號審查准予專利後，發給發明第I276
    743 號專利證書（下稱系爭專利）。嗣參加人丙○○以系爭
    專利違反專利法第22條第4 項及第26條第2 、3 項之規定，
    對之提起舉發。案經原處分機關審查，以97年5 月28日（97
    ）智專三(三)05018 字第09720268840 號專利舉發審定書為「
    舉發不成立」之處分。參加人不服，提起訴願，經被告依訴
    願法第28條第2 項之規定，通知原告參加訴願程序表示意見
    ，業據原告於98年2 月23日提出參加訴願意見書，經被告以
    98年3 月20日經訴字第09806109080 號為「原處分撤銷，由
    原處分機關另為適法之處分」之決定。原告不服，遂向本院
    提起行政訴訟，本院依職權命參加人獨立參加本件被告之訴
    訟。
二、原告聲明求為判決撤銷訴願決定，並主張：
  (一)系爭專利並未違反專利法第26條第3項之規定：
  1.系爭專利申請專利範圍第7項之風扇扇框，其技術內容包括
    ：「一外框；一位於該外框內之底座；複數個連接該外框與
    該底座之靜葉；以及複數個從該外框內緣向中心延伸之導流
    件」，較系爭專利申請專利範圍第1項缺少了：(1)靜葉與導
    流件之「翼形」形狀，(2)導流件與靜葉係間隔地排列，(3)導
    流件不與底座實質接觸。然所謂「翼形」形狀，僅係1個用
    來形容系爭專利之靜葉與導流件外觀形狀的形容詞，尚有許
    多相同的形容詞可用來形容其外觀形狀，如「弧形」、「曲
    形」甚或「流線形」等，因此靜葉之形狀係為該發明所屬技
    術領域中具有通常知識者以發明說明為基礎所能了解其範圍
    ，並不會導致申請專利範圍不明確，故不限定靜葉與導流件
    的外觀形狀，並無實質擴大之情事。
  2.再者，現行專利審查基準之申請專利範圍之記載原則第2-1-
    42頁記載「該發明所屬技術領域中具有通常知識者基於發明
    說明所揭露的內容，利用例行之實驗或分析方法即可延伸者
    ，或對於發明說明所揭露之內容僅做明顯之修飾即能獲致者
    ，均應認定為發明說明所支持之範圍」等語，系爭專利申請
    專利範圍第7 項及第14項：「複數個連接該外框與該底座之
    靜葉；以及複數個從該外框內緣向中心延伸之導流件」，雖
    無「導流件與靜葉係間隔地排列」，其實則係屬利用例行之
    實驗或分析方法即可延伸者，應認定為發明說明所支持之範
    圍，因為該靜葉兩端連接外框和底座，係放射狀分布，靜葉
    與靜葉之間必定會有一空間，而導流件由外框內緣向中心延
    伸也係屬放射狀分布，其排列分布勢必會形成在靜葉與靜葉
    之間的空間中，故該發明所屬技術領域中具有通常知識者基
    於系爭專利發明說明書所揭露的內容，可推知導流件係介於
    靜葉與靜葉之間，而形成一種間隔排列的組合。
  3.另「導流件不與底座實質接觸」實際上只是為避免過度影響
    從扇框輸出之風量，而並非藉由「導流件不與底座實質接觸
    」此特徵來減少紊流的產生，導流件與底座是否有實質接觸
    ，對於系爭專利所欲達到的功效並無任何實質性的影響，故
    「導流件不與底座實質接觸」並非系爭專利之必要技術特徵
    。
  4.依專利法實施細則第18條第2項規定，獨立項應敘明申請專
    利之標的及其實施之必要技術特徵，然並無規定專利申請案
    須將所有構成元件和據以實施的技術內容全部載入獨立項，
    此經原處分機關係依其專業且詳盡之審查，做出明確的論述
    來判定系爭專利申請專利範圍第7項及第14項並無違反專利
    法第26條第3項規定，且原處分審定理由亦並未有裁判不備
    理由之違法。
  5.綜上所述，系爭專利申請專利範圍第7項及第14項雖無記載
    「靜葉與導流件之『翼形』狀」、「導流件與靜葉係間隔地
    排列」、「導流件不與底座實質接觸」等特徵之界定，然根
    據現行專利審查基準第2-1-25頁申請專利範圍之記載原則，
    系爭案申請專利範圍第7 項及第14項確實符合明確、簡潔及
    為發明說明及圖式所支持，符合專利法第26條第3 項之規定
    。故訴願機關應尊重行政機關之行政裁量權，而不應過度干
    涉行政機關專業領域之判斷。
  (二)訴願決定理由認為系爭專利申請專利範圍第7項及第14項實
    質內容擴大而不具專利性，所以申請專範圍第7項之附屬項
    第8至13項及第14項之附屬項第15至21項無所依附而不具可
    專利性，但依據專利審查基準第2編第3章第2之3之1解釋，
    獨立項不具專利要件時，附屬項仍具有專利要件之可能，仍
    應作成審查意見，故訴願決定違反審查基準規定。
  (三)又原告於訴願程序有聲請言詞辯論，係基於被告既然有請專
    家提供技術意見，就應該讓原告瞭解，並有陳述意見的機會
    ，惟被告認為核無必要，而未給原告言詞辯論之機會，係剝
    奪程序上的權利，是以訴願決定是違法的。
三、被告聲明求為判決原告之訴駁回。並抗辯：
  (一)「翼形」固係形容靜葉與導流件外觀形狀之形容詞，然如原
    告所述，靜葉及導流件尚有多種其他之外觀形狀，其未加以
    界定，即係使所有形狀之靜葉及導流件均落入系爭專利申請
    專利範圍內。又原告已自承系爭專利申請專利範圍第7項及
    第14項並未界定「導流件與靜葉係間隔排列」，而在二靜葉
    之間可安排不同數目之導流件或不具導流件，亦即導流件與
    靜葉並不必然呈間隔排列，系爭專利未加以界定，則導流件
    與靜葉之各種排列組合，亦均將落入系爭專利申請專利範圍
    之內，另導流件不與底座實質接觸亦有相同之問題，是以系
    爭專利申請專利範圍第7項及第14項未界定：1.靜葉及導流
    件之「翼形」形狀；2.導流件與靜葉係間隔地排列；3.導流
    件不與底座實質接觸等3項特徵，將使其申請專利範圍不明
    確，且實質擴大申請專利範圍，而無法為發明說明及圖式所
    支持，自有違專利法第26條第3 項之規定。而在系爭專利申
    請專利範圍第7 項及第14項獨立項不具可專利性之情況下，
    其各自之附屬項，即第8 至13項及第15至21項，亦無所依附
    而不具可專利性。
  (二)若申請專利範圍獨立項違反專利法規定，沒有具體揭露完整
    ，其附屬項也會有同樣的問題，故訴願決定理由並無違誤，
    而係原告對於逐項審查部分有所誤解。
  (三)被告機關審查時，有無請專家提供技術意見、是否採納該技術
    意見，無須告知原告。
四、參加人聲明求為原告之訴駁回。並辯稱：
  (一)系爭專利說明書第5頁〔發明所屬之技術領域〕記載：「本
    發明係……，特別係關於一種具有翼形靜葉與導流件的扇框
    及風扇」；同頁〔發明內容〕第1段第1行記載：「本發明之
    主要目的……，其係在該扇框之每二個靜葉間從該扇框之內
    緣延伸出一翼形導流件，該靜葉與該導流件的搭配可讓氣流
    二次作功，減少紊流的產生，使通過靜葉曲面之流場更加順
    暢，增加散熱效能，並可減少紊流所產生的噪音」；第6頁
    〔實施方式〕第2段第1行記載：「該靜葉32與該導流件33均
    係呈一翼形」；第3段第2行記載：「……，該導流件33之翼
    形曲面可進一步將氣流導引順沿該靜葉32之下部流動，如此
    可減少該扇框3出風口與該靜葉32曲面上之紊流流場的產生
    ，而能減少紊流所產生的噪音」；第5段第1行記載：「……
    ，氣流會先沿該靜葉32之曲面流動，然後在該氣流將產生混
    亂不規則之紊流前，藉由該導流件33之翼形曲面之導引，使
    該氣流能順沿該靜葉32之曲面之下半部或該導流件33之曲面
    流動，以紊流的產生及其所產生之噪音」。由以上記載可知
    ，系爭專利說明書已明確記載「該靜葉與導流件之翼形形狀
    」技術特徵及功效，因此，該「靜葉與導流件之翼形形狀」
    為系爭專利必要技術特徵，原告空言主張系爭專利之翼形形
    狀，僅係一形容詞云云，顯非事實，並無理由。
  (二)系爭專利說明書第5頁〔發明內容〕第1段第1行記載：「本
    發明之主要目的……，其係在該扇框之每二個靜葉間從該扇
    框之內緣延伸出一翼形導流件，該靜葉與該導流件的搭配可
    讓氣流二次作功，減少紊流的產生，使通過靜葉曲面之流場
    更加順暢，增加散熱效能，並可減少紊流所產生的噪音」；
    第6頁〔實施方式〕第1段第6行記載：「……，其中該等靜
    葉32與該導流件33係彼此間隔排列」等語。由以上記載可知
    ，系爭專利說明書已明確記載該「每二個靜葉間從該扇框之
    內緣延伸出一翼形導流件」及「該等靜葉32與該導流件33係
    彼此間隔排列」之技術特徵，因此，系爭專利申請專利範圍
    第7 、14項未記載該「導流件與靜葉係間隔地排列」技術特
    徵，是該特徵顯然未為系爭專利發明說明所支持。況且，系
    爭專利申請專利範圍第7 及第14項所記載文義上亦包含且並
    不排除「該等靜葉32與該等導流件33非形成彼此間隔排列」
    之技術特徵，因此，原告所主張之內容並非解釋該申請專利
    範圍所記載之內容，亦非為原告所主張所能得出之唯一結果
    ，從而非該發明所屬技術領域中具有通常知識者基於系爭專
    利發明說明書所揭露之內容可推知，上開申請專利範圍之技
    術內容顯然未被系爭專利發明說明所支持。
  (三)系爭專利說明書第5頁〔發明內容〕第2段第1行以下記載：
    「為達到上述目的……，其中該導流件為一翼形結構且不與
    該底座實質接觸，其係與該靜葉之形狀互相配合，使流經該
    靜葉之氣流能夠二次作功，以減少紊流的產生」；第6頁〔
    實施方式第2段第1行記載：「……，但該等導流件33係不與
    該底座實質接觸以避免過度影響從該扇框3輸出之風量」等
    語。可知，系爭專利說明書已明確記載該「該等導流件33係
    不與該底座實質接觸以避免過度影響從該扇框3 輸出之風量
    」之技術特徵，因此，原告主張「導流件與底座是否有實質
    接觸，對於系爭專利所欲達到的功效並無任何實質性的影響
    」云云，並不足採。況且，系爭專利申請專利範圍第7項及
    第14項之文義並不排除該申請專利範圍所記載「導流件與底
    座實質接觸」之技術特徵，則該「導流件即等同於靜葉」即
    已包含系爭專利說明書第5頁〔先前技術〕及第1圖所揭示之
    「習知軸流式風扇」，在該外框10內之底座11，以及複數個
    連接該外框10與該底座11之靜葉12，因此該申請專利範圍所
    記載之內容已包含等習知技術，且其技術內容顯然未被發明
    說明所支持。
  (四)又根據專利法實施細則第18條第2項之規定，獨立項應敘明
    申請專利之標的及實施之必要技術特徵，且由系爭專利說明
    書記載可知，該「靜葉與導流件之翼形形狀」、「導流件與
    靜葉係間隔地排列」、「導流件不與底座實質接觸」確實為
    系爭專利之必要技術特徵。因此，系爭專利申請專利範圍第
    7項及14項自應敘明該必要技術特徵，否則該申請專利範圍
    即無法為發明說明所支持。
  (五)系爭專利申請專利範圍第7項至第21項已違反專利法第26條
    第3項規定：
  1.系爭專利說明書第5頁〔發明所屬之技術領域〕記載：「本
    發明係…，特別係關於一種具有翼形靜葉與導流件的扇框及
    風扇」；同頁〔發明內容〕第1 段第1 行記載：「本發明之
    主要目的…，其係在該扇框之每二個靜葉間從該扇框之內緣
    延伸出一翼形導流件，該靜葉與該導流件的搭配可讓氣流二
    次作功，減少紊流的產生，使通過靜葉曲面之流場更加順暢
    ，增加散熱效能，並可減少紊流所產生的噪音」；第6 頁〔
    實施方式〕第2 段第1 行記載：「該靜葉32與該導流件33
    均係呈一翼形」；第3 段第2 行記載：「…，該導流件33之
    翼形曲面可進一步將氣流導引順沿該靜葉32之下部流動，如
    此可減少該扇框3 出風口與該靜葉32曲面上之紊流流場的產
    生，而能減少紊流所產生的噪音」；第5 段第1 行記載：「
    …，氣流會先沿該靜葉32之曲面流動，然後在該氣流將產生
    混亂不規則之紊流前，藉由該導流件33之翼形曲面之導引，
    使該氣流能順沿該靜葉32之曲面之下半部或該導流件33之曲
    面流動，以減少紊流的產生及其所產生之噪音」等語。準此
    ，前開「翼形靜葉」、「導流件與靜葉係間隔排列」、及「
    導流件不與底座實質接觸」等應為系爭專利之必要技術特徵
    。
  2.系爭專利申請專利範圍第7項之技術內容並未界定其說明書
    所記載之「翼形靜葉形狀」、「導流件與靜葉係間隔排列」
    及「導流件不與底座實質接觸」等必要技術特徵，該項無法
    為發明說明及圖式所支持。
  3.系爭專利申請專利範圍第14項之技術內容並未界定其說明書
    所記載之「翼形靜葉形狀」、「導流件與靜葉係間隔排列」
    及「導流件不與底座實質接觸」等必要技術特徵，該請求項
    亦無法為發明說明及圖式所支持。
  4.系爭專利申請專利範圍第7項、第14項獨立項之技術內容既
    然缺少其說明書所記載之必要技術特徵，而無法為發明說明
    及圖式所支持，不具可專利性，從而附屬在該獨立項之附屬
    項，即第8 至13項及15 至21項，亦無所依附而不具可專利
    性。
五、得心證之理由：
  (一)本件兩造之爭點為：1.系爭專利申請專利範圍獨立項第7 項
    、第14項是否符合專利法第26條第3 項之規定？2.系爭專利
    申請專利範圍附屬項第8 至13項、第15至21項是否符合專利
    法第26條第3 項之規定？3.被告未就其所請專家提供之技術
    意見，於訴願程序給予原告陳述意見或與參加人進行言詞辯
    論之機會，是否合法？茲析述如下。
  (二)系爭專利申請專利範圍獨立項第7 項、第14項違反專利法第
    26條第3 項之規定：
  1.本件系爭專利之申請日期為94年8 月24日，公告日期為96年
    3 月21日，是以本件應適用其核准時之92年2 月6 日修正公
    布、93年7 月1 日施行之專利法第22條第4 項及第26條第2
    、3 項規定，合先敘明。
  2.按凡利用自然法則之技術思想之創作，而可供產業上利用者
    ，固得依專利法第21條暨第22條第1 項前段之規定申請取得
    發明專利。惟申請發明專利，其「申請專利範圍應明確記載
    申請專利之發明，各請求項應以簡潔之方式記載，且必須為
    發明說明及圖式所支持」復為同法第26條第3項所規定。另
    依專利審查基準3.4.3，第2-1-42頁：「申請專利範圍必須
    為發明說明及圖式所支持，係要求申請專利範圍中每一請求
    項所記載之申請標的必須是該發明所屬技術領域中具有通常
    知識者從發明說明所揭露的內容直接得到的或總括（genera
    lization）得到的技術手段，亦即申請專利範圍不得超出發
    明說明所揭露的內容。」。
  3.系爭專利申請專利範圍共21項，其中第1 、7 、14項為獨立
    項，第2 至6 項、第8 至13項、第15至21項為附屬項。其代
    表圖示如附件1 ，申請專利範圍如下（以代表第1 項、
    代表第2 項、代表第3 項，其餘類推）：
    一種風扇扇框，包括：
      一外框；
      複數個翼形靜葉，該等靜葉之一端係從該外框內緣延伸而
      出；
      一底座，該底座之外側係與該等靜葉之另一端相連結；
      以及複數個翼形導流件，係從該外框之內緣延伸而出，並
      且與該等靜葉係間隔地排列；其中該等導流件係不與該底
      座實質接觸。
    如申請專利範圍第1 項所述之風扇扇框，其中該外框係概
      略呈一方形。
    如申請專利範圍第1 項所述之風扇扇框，其中該底座係呈
      一圓形。
    如申請專利範圍第1 項所述之風扇扇框，其中該導流件之
      軸向高度係該靜葉高度的四分之一至四分之三。
    如申請專利範圍第4 項所述之風扇扇框，其中該導流件係
      從該外框內緣之上部延伸而出。
    如申請專利範圍第4 項所述之風扇扇框，其中導流件係從
      該外框內緣之下部延伸而出。
    一種風扇扇框，包括：
      一外框；
      一位於該外框內之底座；
      複數個連接該外框與該底座之靜葉；
      以及複數個從該外框內緣向中心延伸之導流件。
    如申請專利範圍第7 項所述之風扇扇框，其中該等靜葉與
      該等導流件係彼此間隔排列。
    如申請專利範圍第7 項所述之風扇扇框，其中該等導流件
      係不與該底座實質接觸。
    如申請專利範圍第7 項所述之風扇扇框，其中該靜葉與該
      導流件係呈翼形。
    如申請專利範圍第7 項所述之風扇扇框，其中該導流件之
      高度係該靜葉高度的四分之一至四分之三。
    如申請專利範圍第11項所述之風扇扇框，其中該導流件係
      從該外框內緣之上部延伸而出。
    如申請專利範圍第11項所述之風扇扇框，其中該導流件係
      從該外框內緣之下部延伸而出。
    一種風扇，包括：
      一扇框，其包括：
      一外框；
      一位於該外框內之底座；
      複數個連接該外框與該底座之靜葉；
      以及複數個從該外框內緣向中心延伸之導流件；
      以及一葉輪組，係設置於該扇框內部。
    如申請專利範圍第14項所述之風扇，其中該等靜葉與該等
      導流件係彼此間隔排列。
    如申請專利範圍第14項所述之風扇，其中該等導流件係不
      與該底座實質接觸。
    如申請專利範圍第14項所述之風扇，其中該靜葉與該導流
      件係呈翼形。
    如申請專利範圍第14項所述之風扇，其中該導流件之高度
      係該靜葉高度的四分之一至四分之三。
    如申請專利範圍第18項所述之風扇，其中該導流件係從該
      外框內緣之上部延伸而出。
    如申請專利範圍第18項所述之風扇，其中該導流件係從該
      外框內緣之下部延伸而出。
    如申請專利範圍第14項所述之風扇，其中該葉輪組具有複
      數個呈上揚型傾斜狀葉片。
  4.本件被告訴願決定認為系爭專利申請專利範圍第7項之主要
    專利特徵雖與第1 項大致相同，然卻較第1 項缺少了：(1)靜
    葉及導流件之「翼形」形狀，(2)導流件與靜葉係間隔地排列
    ，(3)導流件不與底座實質接觸等3 項特徵之界定。由於申請
    專利範圍第7 項獨立項所界定之技術內容對應於專利說明書
    之內容缺少了上述3項特徵之限縮，反而有實質內容擴大之
    情事，且脫離原發明專利之主要創作特徵，而無法為發明說
    明及圖式所支持，不具可專利性。又系爭專利申請專利範圍
    第14項獨立項與第7 項獨立項所界定之技術內容幾近完全相
    同，其唯一差異係第14項另增加了一葉輪組，然而該葉輪組
    僅是一習知且基本必要的組件，故實質上，系爭專利申請專
    利範圍第7 項與第14項之專利特徵應屬相同，則申請專利範
    圍第14項獨立項亦同樣有實質擴大之情事，且脫離原發明專
    利之主要創作特徵，而無法為發明說明及圖式所支持之情形
    ，亦不具可專利性等語。而本件原告則辯稱系爭專利申請專
    利範圍第7 項及第14項雖無記載上開3 項特徵之界定，然根
    據現行專利審查基準第2-1-25頁申請專利範圍之記載原則，
    系爭專利申請專利範圍第7 項及第14項確實符合明確、簡潔
    及為發明說明及圖式所支持，應符合專利法第26條第3 項之
    規定云云。
  5.經查，由系爭專利說明書第5頁「發明內容」有關發明目的
    及為達成該發明目的所需之技術特徵為：「其係在該扇框之
    每二個靜葉間從該扇框之內緣延伸出一翼形導流件，該靜葉
    與該導流件的搭配可讓氣流二次作功，減少紊流的產生，…
    為達到上述目的，本發明之風扇包括一扇框及一設置於該扇
    框內部之葉輪組。該扇框包括一外框、一在該外框內之底座
    、複數個連接該外框與該底座之靜葉以及複數個從該外框內
    緣向中心延伸之導流件。其中該導流件為一翼形結構且不與
    該底座實質接觸，其係與該靜葉之形狀互相配合，使流經該
    靜葉之氣流能夠二次作功，以減少紊流的產生。此外該等導
    流件之設計還可阻止外界異物從該扇框之出風口進入，能保
    護扇框內部元件之安全。」之記載；以及系爭專利說明書第
    6頁「實施方式」有關第3圖「…其中該等靜葉 (32)與該等
    導流件 (33)係彼此間隔排列。該等靜葉 (32)與該導流件(3
    3)均係呈一翼形，但該導流件 (33)係不與該底座 (31)實質
    接觸以避免過度影響從該扇框 (3)輸出之風量…」之記載，
    可知系爭專利之發明目的主要在「靜葉與該導流件的搭配可
    讓氣流二次作功，減少紊流的產生」，且(1)靜葉及導流件之
    「翼形」形狀，(2)導流件與靜葉係間隔地排列，(3)導流件不
    與底座實質接觸為系爭專利之3項特徵。至於系爭專利上開
    3項技術特徵，究係如被告所審認：系爭專利申請專利範圍
    第7項及第14項無法為其發明說明及圖式所支持，而導致申
    請專利範圍不明確，抑或如原告所稱：其「非必要技術特徵
    」，而無違反專利法第26條第3項之規定？謹依系爭專利之
    該3項技術特徵逐一說明如下：
    (1)靜葉及導流件之「翼形」形狀：
      查依系爭專利說明書第6 頁第17行以下：「…第4 圖，當
      該葉輪組轉動而產生氣流時，氣流會先沿該靜葉32上部或
      該導流件33之曲面流動，該導流件33之翼形曲面可進一步
      將氣流導引順沿該靜葉32之下部流動，如此可減少該扇框
      出風口與該靜葉曲面上之紊流流場的產生，而能減少紊流
      所產生之噪音。」、說明書第6 頁倒數第1 行以下：「…
      藉由該導流件33之翼形曲面之導引，使該氣流能順沿該靜
      葉32之曲面之下半部流動或該導流件之曲面流動，以減少
      紊流的產生及其所產生之噪音。」之記載，可知系爭專利
      藉由「翼形曲面」而得以「減少紊流的產生及其所產生之
      噪音」，始符合系爭專利之發明主要目的「減少紊流的產
      生」，因此被告認定導流件之「翼形」形狀為實施系爭專
      利之必要技術特徵，應界定於申請專利範圍獨立項中，並
      無違誤。是以，原告所主張「…所謂『翼形』形狀，僅係
      一個用來形容系爭專利中靜葉與導流件外觀的形容詞，…
      靜葉之形狀係為該發明所屬技術領域中具有通常知識者以
      發明說明為基礎所能了解其範圍，並不會導致申請專利範
      圍不明確…」等語，並非可採。
    (2)導流件與靜葉係間隔地排列：
      次查，依系爭專利說明書第5 頁：「本發明之主要目的係
      在…該扇框之每二個靜葉間從該扇框之內緣延伸出一翼形
      導流件，該靜葉與該導流件的搭配可讓氣流二次作功，減
      少紊流的產生，…」之記載，以及系爭專利說明書第6 頁
      實施例說明及相關圖式，均足以顯示「其中該等靜葉與該
      等導流件係彼此間隔排列」之技術特徵。是以，為達成系
      爭專利之發明目的，靜葉與導流件的搭配可讓氣流二次作
      功，減少紊流的產生，係屬必要技術特徵，且靜葉與導流
      件的搭配方式，亦將影響風量及紊流流場的產生。然綜觀
      系爭專利說明書及圖式僅揭示「間隔排列的組合」方式，
      而未揭示其他組合態樣，亦未記載其他組合態樣，而可達
      成系爭專利之發明目的，因此其他排列方式並無法為發明
      說明及圖式所支持，故導流件與靜葉係間隔地排列應界定
      於系爭專利申請專利範圍獨立項中。是以，原告主張系爭
      專利申請專利範圍第7 項及第14項雖無「導流件與靜葉係
      間隔地排列」，但係屬利用例行之實驗或分析方法即可延
      伸者，應認定為發明說明所支持之範圍，以及該發明所屬
      技術領域中具有通常知識者基於系爭專利發明說明書所揭
      露的內容，可推得知導流件係藉於靜葉與靜葉之間，而總
      觀形成一種間隔排列的組合云云，亦不足採。
    (3)導流件不與底座實質接觸：
      依系爭專利說明書第6頁第12-13行：「…該靜葉 (32)與
      該導流件(33) 均係呈一翼形，但該導流件(33)係不與該
      底座(31)實質接觸以避免過度影響從該扇框(3) 輸出之風
      量…」之記載，可知於系爭專利中導流件是否與底座實質
      接觸，將影響「從扇框輸出之風量」，從而影響發明目的
      之ㄧ的「散熱效能」，故「導流件不與底座實質接觸」為
      實施系爭專利之必要技術特徵，應界定於申請專利範圍獨
      立項中，否則將使系爭專利之獨立項範圍不明確，惟系爭
      專利申請專利範圍獨立項第7及14項並無該等技術特徵。
  6.綜上所述，由於系爭專利申請專利範圍獨立項第7及14項皆
    未載明系爭專利為達發明目的所必要之技術特徵，即 (1)靜
    葉及導流件之「翼形」形狀，(2)導流件與靜葉係間隔地排列
    ，(3)導流件不與底座實質接觸等3項特徵，致使系爭專利申
    請專利範圍第7及14項之獨立項範圍不明確，以及無法為發
    明說明及圖式所支持，故系爭專利申請專利範圍獨立項第7
    及14項違反專利法第26條第3項之規定。
  7.至於原告訴稱若系爭專利申請專利範圍第7項加入上述3項技
    術特徵將造成重複記載的問題，惟其應屬申請專利範圍更正
    之範疇，與系爭專利是否違反專利法第26條第3項規定之爭
    執無涉，原告此部分主張，顯無理由。
  (三)系爭專利申請專利範圍第8至13項違反專利法第26條第3項之
    規定：
  1.查系爭專利申請專利範圍第8至13項為獨立項第7項之附屬項
    ，其中第8項「如申請專利範圍第7項所述之風扇扇框，其中
    該等靜葉與該等導流件係彼此間隔排列。」，係對靜葉與導
    流件之排列方式予以進一步限定；第9項「如申請專利範圍
    第7項所述之風扇扇框，其中該等導流件係不與該底座實質
    接觸。」，係對該導流件與底座的組構方式進一步限定；第
    10項「如申請專利範圍第7項所述之風扇扇框，其中該靜葉
    與該導流件係呈翼形。」，係對靜葉與導流件之形狀予以進
    一步限定；第11項「如申請專利範圍第7項所述之風扇扇框
    ，其中該導流件之高度係該靜葉高度的四分之一至四分之三
    。」，係對靜葉與導流件間之形狀予以進一步限定；第12項
    「如申請專利範圍第11項所述之風扇扇框，其中該導流件係
    從該外框內緣之上部延伸而出。」，係對導流件與外框間之
    組構關係予以進一步限定；第13項「如申請專利範圍第11項
    所述之風扇扇框，其中該導流件係從該外框內緣之下部延伸
    而出。」，亦係對導流件與外框間之組構關係予以進一步限
    定；因此系爭專利申請專利範圍第8 至13項皆係包含所依附
    申請專利範圍全部技術特徵，並對其中之部分技術特徵詳加
    界定，係屬詳述式之記載形式。
  2.經比對系爭專利申請專利範圍附屬項第8至13項與獨立項第1
    項、第7項之構件，其比對表如附表1所示。由上開比對可知
    ，於系爭專利申請專利範圍第8至13項皆未完整載明系爭專
    利為達發明目的所必要之(1)靜葉及導流件之「翼形」形狀，
    (2)導流件與靜葉係間隔地排列，(3)導流件不與底座實質接觸
    等3項技術特徵，則上開附屬項第8至13項之申請專利範圍不
    明確，且無法為發明說明及圖式所支持，是以系爭專利申請
    專利範圍附屬項第8至13項有違專利法第26條第3項之規定。
  (四)系爭專利申請專利範圍第15至21項違反專利法第26條第3項
    之規定：
  1.查系爭專利申請專利範圍第15至21項為獨立項第14項之附屬
    項，其中系爭專利申請專利範圍第15項「如申請專利範圍第
    14項所述之風扇，其中該等靜葉與該等導流件係彼此間隔排
    列。」，係對靜葉與導流件之排列方式予以進一步限定；第
    16項「如申請專利範圍第14項所述之風扇，其中該等導流件
    係不與該底座實質接觸。」，係對該導流件與底座的組構方
    式進一步限定；第17項「如申請專利範圍第14項所述之風扇
    ，其中該靜葉與該導流件係呈翼形。」，係對靜葉與導流件
    之形狀予以進一步限定；第18項「如申請專利範圍第14項所
    述之風扇，其中該導流件之高度係該靜葉高度的四分之一至
    四分之三。」，係對靜葉與導流件間之形狀予以進一步限定
    ；第19項「如申請專利範圍第18項所述之風扇，其中該導流
    件係從該外框內緣之上部延伸而出。」，係對導流件與外框
    間之組構關係予以進一步限定；第20項「如申請專利範圍第
    18 項 所述之風扇，其中該導流件係從該外框內緣之下部延
    伸而出。」，亦係對導流件與外框間之組構關係予以進一步
    限定；第21項「如申請專利範圍第14項所述之風扇，其中該
    葉輪組具有複數個呈上揚型傾斜狀葉片。」，則係對葉輪組
    之葉片形狀予以進一步限定；因此系爭專利申請專利範圍附
    屬項第15至21項皆係包含所依附申請專利範圍全部技術特徵
    ，並對其中之部分技術特徵詳加界定，係屬詳述式之記載形
    式。
  2.經比對系爭專利申請專利範圍附屬項第15至21項與獨立項1
    、14項之構件，其比對表如附表2所示。由上開比對可知，
    於系爭專利申請專利範圍第15至21項皆未完整載明系爭專利
    為達發明目的所必要之(1)靜葉及導流件之「翼形」形狀，(2)
    導流件與靜葉係間隔地排列，(3)導流件不與底座實質接觸等
    3項技術特徵，則上開附屬項第15至21項之申請專利範圍不
    明確，且無法為發明說明及圖式所支持，是以系爭專利申請
    專利範圍附屬項第15至21項有違專利法第26條第3項之規定
    。
  (五)被告訴願決定所為「系爭專利申請專利範圍第7項及第14 項
    獨立項既無法為其發明說明及圖式所支持，則其第8至13 項
    及第15至21項附屬項亦無所依附」之認定，固與專利審查基
    準所規定「獨立項不具專利要件時，附屬項仍具有專利要件
    之可能，仍應作成審查意見」之規定不合，惟經本院逐項審
    酌系爭專利申請專利範第8至13項及第15至21項附屬項，可
    知系爭專利申請專利範圍附屬項第8至13項及第15至21項均
    有違專利法第26條第3項之規定，已如上述。
  (六)關於訴願程序之陳述意見或言詞辯論：
  1.經查，訴願法第63條規定，訴願就書面審查決定之。受理訴
    願機關必要時得通知訴願人、參加人或利害關係人到達指定
    處所陳述意見。訴願人或參加人請求陳述意見而有正當理由
    者，應予到達指定處所陳述意見之機會。又查被告於訴願程
    序已依訴願法第28條第2項之規定，通知本件原告即訴願程
    序之參加人參加訴願程序表示意見，業據本件原告於98年2
    月23日提出參加訴願意見書予被告，足見被告已給予原告於
    訴願程序陳述意見之機會，其程序並無違法。至被告於訴願
    程序聘請技術專家所提供之意見，係被告依專家諮詢機制徵
    詢技術專家之意見，係供被告參考之用，仍應由被告斟酌全
    部陳述與調查事實及證據之結果，依論理及經驗法則判斷事
    實之真偽，而自為訴願決定，被告既已為訴願決定，並表明
    無到部陳述意見之必要，自屬於法有據，原告此部分主張，
    尚非可採。
  2.又按訴願法第65條既規定：「受理訴願機關應依訴願人、參
    加人之申請或於必要時『得』依職權通知訴願人、參加人…
    於指定日期到達指定處所言詞辯論」，則是否有言詞辯論之
    必要仍屬訴願機關可裁量之範圍，況言詞辯論制度兼具迅速
    確實審查之目的，是若受理訴願機關認為相關事證已臻明確
    ，自得本於合目的性之考量選擇不進行言詞辯論，而不生違
    法與否之問題。原告僅以訴願機關未受理其言詞辯論之申請
    ，即主張所踐行之審議程序有應撤銷之瑕疵，其主張自屬無
    憑。是以，本院認為訴願機關表明並無辯論之必要，自得本
    於法規範之意旨為相關之裁量，選擇不進行言詞辯論自屬於
    法有據，原告指稱被告不進行言詞辯論，所為訴願決定違法
    云云，亦不足採。
六、從而，本件被告以系爭專利申請專利範圍第7項至第21項有
    違專利法第26條第3項規定，所為「原處分撤銷，由原處分
    機關另為適法之處分」之決定，其理由雖非完全相同，但結
    論相同，無撤銷之必要，原告徒執前詞，請求撤銷訴願決定
    ，為無理由，應予駁回。
七、兩造其餘攻擊防禦方法均與本件判決結果不生影響，故不逐
    一論述，併此敘明。
據上論結，本件原告之訴為無理由，爰依智慧財產案件審理法第
1條，行政訴訟法第98條第1項前段，判決如主文。
中    華    民    國    98    年    10    月    22     日
                  智慧財產法院第二庭
                              審判長法  官  陳國成
                                    法  官  陳忠行
                                    法  官  曾啟謀
以上正本係照原本作成。
如不服本判決，應於送達後20日內，向本院提出上訴狀並表明上
訴理由（須按他造人數附繕本）。
如於本判決宣示後送達前提起上訴者，應於判決送達後20日內補
提上訴理由書（須按他造人數附繕本）。
中    華    民    國    98    年    10    月    22    日
                                    書記官  王月伶


司法院資訊處製作；財團法人民間司法改革基金會備份。
